臺灣臺北地方法院刑事判決　　　　　　　　94年度自字第24號
　　自　訴　人　上好小客車租賃有限公司
　　法定代理人　甲○○
　　自訴代理人　周建才律師
　　　　　　　　陳建勳律師
　　被　　　告　乙○○
　　被　　　告　丁○○
上列被告等因詐欺等案件，經自訴人提起自訴，本院判決如下：
    主    文
乙○○、丁○○共同意圖為自己不法之所有，以詐術使人將本人
之物交付，各處有期徒刑月，如易科罰金，均以佰元折算壹
日。
丁○○被訴背信罪部分無罪。
    犯罪事實
一、乙○○與丁○○為夫妻關係，乙○○為華富小客車租賃有限
    公司（下稱華富公司）負責人，丁○○為東京小客車租賃有
    限公司（下稱東京公司）之負責人。其二人平時即與上好小
    客車租賃有限公司（下稱上好公司）之負責人甲○○有生意
    上之往來。乙○○及丁○○竟共同基於意圖為自己不法所有
    之犯意聯絡，於民國八十九年一月中旬某日，向甲○○施用
    詐術，佯稱：上好公司如願意購買登記於東京公司名下、車
    號ＢＢ－六三七一號（引擎號碼：ＡＡＣ－０九一九二七號
    ）之福斯Ｔ四小型巴士一輛，乙○○願將其擁有臺北市私立
    立人中學（下稱立人中學）之中和路線之學生交通車車趟一
    併讓與上好公司經營，使甲○○陷於錯誤，引薦靠行於上好
    公司之司機丙○○購買該車，以便經營該車趟權（因上好公
    司與丙○○之靠行約定，丙○○需自行備有車輛）。嗣於八
    十九年一月二十六日，乙○○、丁○○、甲○○議定以上開
    車趟權為條件，華富公司為出賣人，將上述福斯Ｔ四小型巴
    士以新臺幣（以下同）六十萬出售予上好公司，並簽訂契約
    書，由甲○○先交付訂金三萬元，再依合約第八條退稅折讓
    四萬元，及上好公司與華富公司生意上之餘款三萬元相互抵
    銷，餘款五十萬則由實際買受車輛之丙○○辦理貸款。由於
    立人中學規定負責接送學生上下學之車輛必須屬於擁有車趟
    權之公司方可經營，是乙○○、丁○○、甲○○、丙○○乃
    約定上述福斯Ｔ四小型巴士亦靠行登記於丁○○所經營之東
    京公司，並在八十九年二月三日由丙○○提供身分證正反面
    影本、土地登記謄本及以丙○○為發票人、每張票據金額為
    三萬七千二百元之台北國際商業銀行支票十八張至東京公司
    辦理貸款及對保手續，且為符合立人中學之規定，丙○○並
    應丁○○之要求，簽訂汽車租賃契約書，丙○○向日盛國際
    租賃股份有限公司（下稱日盛公司）所申請之貸款五十萬核
    定後即撥付東京公司，丙○○亦依丁○○之指示，至東京公
    司之地下室牽車，完成點交程序。嗣乙○○及丁○○於取得
    買賣價金，並未依約將上述立人中學中和線之車輛權交予上
    好公司或丙○○駕駛經營，而將該車趟權交予華富公司之其
    他司機行駛，經甲○○多次請求，並以存證信函通知華富公
    司將車趟權交出未果，始知受騙。
二、案經上好公司委由周建才律師、陳建勳律師提起自訴。
    理    由
壹、有罪部分：
一、訊據被告乙○○、丁○○固將不否認將上述福斯Ｔ四小型巴
    士出售與自訴人上好公司，與自訴人上好公司簽訂買賣契約
    書，並約定立人中學之車趟權給自訴人上好公司經營，且丙○○至東京公司辦理對保時，由丁○○負責處理對保事宜，
    被告等二人並提出丙○○當時辦理對保資料（包含土地登記
    謄本、身分證正反面影本、支票十八紙、分期付款明細表）
    及丙○○與東京公司所簽訂之汽車租賃契約書等情，惟均矢
    口否認有何詐欺犯行，(1)先辯稱：自訴人上好公司沒有給付
    車款六十萬，福斯Ｔ四小型巴士是賣給東京公司，那份契約
    書只有寫車趟權沒有寫什麼，所以我們就蓋章了，我們有依
    約將車趟權給自訴人上好公司，係自訴人上好公司的司機丙○○不願意繼續行駛，而被學校收回云云（本院九十四年十
    月七日準備程序筆錄第二頁參照）。(2)後又改辯稱：我們是
    將福斯Ｔ四小型巴士賣給自訴人上好公司的甲○○，並非丙○○，是甲○○私下將車輛轉賣與丙○○，立人中學的車趟
    只能由華富公司來經營，司機係由立人中學選任，並非被告
    二人可以決定云云（本院九十四年十月七日準備程序筆錄第
    五頁參照）。(3)嗣又辯稱：依自訴人上好公司與華富公司簽
    訂之買賣契約書，只能由自訴人上好公司經營立人中學中和
    線之車趟權，所以僅能由甲○○親自駕駛，若由丙○○駕駛
    ，立人中學即無法同意云云（本院九十四年十一月二日審判
    筆錄第十一頁）。經查：
  (一)證人丙○○於本院審理時之證述：
    八十九年一月份，我靠行於上好公司擔任司機，我老闆甲○○跟我說，如果我跟他買福斯Ｔ四小型巴士，就讓我負責載
    送立人中學中和線之學生上下學，我本來不想買，因為我自
    己有部舊車，但是他說要換這部車才能經營，只要不犯錯，
    都可以繼續下去。交車的時候，是到東京公司牽車及貸款之
    對保手續，當時是跟被告丁○○對保，在場人有貸款給我的
    日盛公司職員、丁○○及甲○○。這部車為了要跑立人中學
    之車趟，所以必須把車籍放在東京公司，我向甲○○買這部
    車是六十五萬，價錢是我跟甲○○談的，其中貸款五十萬是
    撥給東京公司。八十九年二月三日在東京公司完成對保手續
    後，要牽車的時候，甲○○把鑰匙交給我，丁○○告訴我車
    子在東京公司的地下室，丁○○知道車子是我買的，要我簽
    一份汽車租賃契約書等語（本院九十四年十一月二日審判筆
    錄參照）。
  (二)證人甲○○於本院審理時之證述：
    八十九年間，因為我跟乙○○、丁○○有生意上之往來，他
    們問我有無意願經營立人中學中和線之車趟，但是立人中學
    有規定一定要使用簽約公司之車輛，當時我公司的車趟較少
    ，需要跟他買這個車趟，但是需要附帶買福斯Ｔ四小型巴士
    。丙○○是我公司靠行之司機，我們的合作方式是丙○○需
    自備車輛，由我提供車趟讓他經營。例如載送立人中學學生
    上下學，根據學生上下學的趟數透過華富公司向立人中學聲
    請費用，我再交給丙○○。丙○○有意願後，我與乙○○、
    丁○○在八十九年一月二十六日簽訂卷附之買賣契約書，雙
    方約定價金六十萬，購買福斯Ｔ四小型巴士及立人中學中和
    線之車趟經營權。當時我先給付訂金三萬元、依契約書第八
    條約定退稅折讓四萬元，另外，我與華富公司平時有生意上
    之往來，再抵銷三萬元，剩餘的五十萬由丙○○向日盛公司
    辦理貸款，貸款下來後即撥給丁○○的東京公司。這輛車的
    實際車主是丙○○，雖丙○○是我公司的靠行司機，但是為
    了經營立人中學中和線的車趟權，福斯Ｔ四小型巴士才將車
    籍放在東京公司。八十九年一月二十六日簽約的時候，我就
    有告訴華富公司，日後將由丙○○來負責此路線之車趟，他
    們當時就知道丙○○這個人，因為對保的時候，丙○○提供
    了房屋擔保。我與乙○○、丁○○有共識為了符合立人中學
    之規定，才將車籍放在東京公司，否則根本不會成交。契約
    第二條雖約定由上好公司經營，但是真正的意思不可能是只
    能有我甲○○本人來駕駛，如果當時是約定我自己駕駛，我
    不可能答應這個契約，因為我自己不可能跑車。直到交車完
    畢，貸款也撥給東京公司，乙○○及丁○○就一直以各種理
    由拖延，我有請丙○○跟他們聯絡，都不肯將立人中學中和
    線之車趟權交給我們，後來從別的司機那裡得知，該路段係
    由被告所經營公司的車輛在載送學生等語（本院同上審判筆
    錄參照）。
  (三)由證人甲○○之證述可知，被告等二人於福斯Ｔ四小型巴士
    出賣時，曾允諾自訴人上好公司可以經營立人中學中和線路
    段之車趟，且此部份亦為被告所是認，並有自訴人上好公司
    與華富公司簽訂之契約書附卷足稽，此部份事實，堪予認定
    。另依卷付自訴人上好公司與華富公司所簽訂買賣福斯Ｔ四
    小型巴士之契約書第一條以觀，買賣之總價金為六十萬，而
    契約書第八條亦載明退稅折讓四萬元，自訴人並提出當時為
    支付訂金所支付之支票三萬元，另五十萬由丙○○向日盛公
    司辦理貸款，貸款核准後，即撥入東京公司之帳戶，經核證
    人丙○○、甲○○就此部分所述，相互符合，且為被告等二
    人所是認，並有卷附雙方簽訂契約書、金額三萬元支票，及
    丙○○向日盛公司辦理貸款之相關資料在卷足憑，此部份事
    實，勘信為真實。
  (四)被告等二人雖辯稱：係因自訴人上好公司在被告等二人不知
    情之情況下，私自將福斯Ｔ四小型巴士轉賣丙○○，導致與
    立人中學簽訂之契約相違，而遭收回該路段之車趟，使上好
    公司無法經營，且依契約記載，需由甲○○本人駕駛交通車
    等情，惟：
  (1)依立人中學與華富公司、東京公司所簽訂之車輛租賃合約書
    第二條第三款，明確規範乙方（華富公司、東京公司）所提
    供之車輛，必須為該公司之車籍或有股權之關係企業，此業
    據證人丙○○、甲○○於本院審理時證述明確，且為被告乙○○、丁○○所是認，並有臺北市立立人中學車輛租賃契約
    書在卷足稽，此部份事實自堪予認定。
  (2)依證人甲○○之證述，其與被告等二人簽訂買賣契約時，即
    告知被告乙○○真正經營該路線者為丙○○，為此，雙方為
    符合立人中學之要求，乃約定將車籍登記於東京公司。而證
    人丙○○及甲○○亦均表示福斯Ｔ四小型巴士於八十九年二
    月三日辦理貸款及對保手續時，係由丙○○出示辦理貸款之
    相關證件至東京公司與丁○○對保，丁○○並指示丙○○系
    爭車輛當時係停放在東京公司之地下室，經核證人丙○○、
    甲○○此部份所述，皆相互符合，並據被告乙○○及丁○○
    提出當時證人丙○○辦理貸款對保之身分證正反面影本、土
    地登記謄本，及支票十八張等物，足認被告丁○○實際全程
    參與證人丙○○之對保手續，被告乙○○、丁○○至遲於八
    十九年二月三日辦理貸款對保時已知悉證人丙○○乃實際負
    擔車輛貸款及日後駕駛立人中學中和線之司機。本院衡諸若
    如被告等二人所辯，自訴人上好公司未經被告等二人之同意
    自行再將擁有立人中學車趟權之福斯Ｔ四小型巴士轉賣丙○○，何以被告乙○○及丁○○於辦理貸款對保手續時，未即
    時向自訴人上好公司提出反應，反而協助丙○○辦理貸款事
    宜，且願意將福斯Ｔ四小型巴士之車籍登記於東京公司，並
    告知證人丙○○至何處取車。參以在辦理貸款對保當天，被
    告丁○○尚且提出一份東京公司之汽車租賃契約書要求證人
    丙○○簽名，如此由外觀看來，使丙○○亦屬於東京公司一
    員靠行司機，以符合立人中學之要求。以上各情均再再顯示
    被告等二人均在簽訂買賣契約當時，即與證人甲○○達成日
    後該車實際駕駛者為丙○○之共識，並配合證人甲○○、丙○○進行後續申辦貸款、對保、牽車、將車輛登記於東京公
    司，丙○○再靠行於東京公司之各種手續。是被告等二人辯
    稱，其等對於丙○○此人受讓福斯Ｔ四小型巴士均不知情，
    且違反當時雙方簽訂之契約，顯不足採。
  (3)又依證人丙○○、甲○○所述及卷內現存證據，被告等二人
    從未將其等公司所取得立人中學中和線之車趟經營權實際讓
    予，是不論是丙○○或是自訴人上好公司之任何一位靠行司
    機，均未曾實際駕駛該路段之交通車，自無從發生遭立人中
    學收回經營權，以致無法繼續經營之情事。況丙○○雖為該
    福斯Ｔ四小型巴士之實際所有人，但亦將車輛車籍登記於東
    京公司，並應被告丁○○之要求，簽訂東京公司之汽車租賃
    契約書，用以表示承租東京公司所有之福斯Ｔ四小型巴士，
    使丙○○亦有靠行於東京公司之外在關係，丙○○實已具備
    駕駛立人中學交通車之要件，本院審酌上情，認定被告等二
    人上述以違反立人中學之規定或違反契約約定之抗辯，皆與
    事實相互矛盾，且其等本身之前後所辯，亦諸多矛盾，前後
    不符，漏洞百出，難認其辯解為真實。
  (4)再者，依自訴人上好公司華富公司所簽訂之買賣契約書第二
    條：「乙方（華富公司）附帶立人中學中和線路以原價七百
    元給甲方（上好公司）跑，八十八學年度一年含八十九、九
    十學年度，如有繼續續約無條件給甲方跑。」，是依上述契
    約之文義，並未如被告乙○○所述，駕駛人必須限於自訴人
    之法定代理人即證人甲○○本人，再依經營之本質以觀，即
    使為符合立人中學關於車趟車輛所有權之要求，亦不可能要
    求駕駛人必須是自訴人上好公司之負責人本人親自駕駛，此
    已偏離立人中學依照契約對於車輛所有權之要求。況若如被
    告等二人所述，甲○○本人始有資格駕駛立人中學中和線之
    車趟，則何以自訴人上好公司與被告等二人簽訂買賣契約時
    ，未要求甲○○本人靠行於華富公司或東京公司，反而係證
    人丙○○出面與被告等二人接洽貸款對保事宜時，並簽訂汽
    車租賃契約書，靠行於東京公司，蓋不論係證人甲○○或證
    人丙○○，只要欲駕駛立人中學之交通車，都必須與華富公
    司或東京公司有靠行關係，益認被告等二人均明知真正駕駛
    立人中學中和線交通車之駕駛係丙○○甚明。
  (5)參以卷附自八十八年至九十年之臺北市私立立人中學與華富
    公司、東京公司之車輛租賃合約書二份以觀，均足認華富公
    司、東京公司仍與立人中學保有交通車合作關係，且依八十
    九學年度、九十學年度第一學期交通車各路線資料表，負責
    駕駛中和（永和）線路段者為華富公司之劉懷恩司機，車輛
    調度之負責人為陳太太（丁○○），足認華富公司在八十八
    年至九十年仍取得立人中學中和線之車趟權，卻未依約轉讓
    交予自訴人上好公司或其靠行之司機丙○○駕駛。本院綜合
    上情，認定被告等二人所辯顯不足採，被告等二人並無轉讓
    立人中學中和線車趟之真意，卻仍對自訴人上好公司之負責
    人甲○○佯稱上情，藉以施用詐術，使甲○○陷於錯誤購買
    福斯Ｔ四小型巴士，被告等二人因而獲得福斯Ｔ四小型巴士
    之價金六十萬元，本件事證明確，被告等二人於本院行準備
    程序及審理時，一再翻異其等之辯詞，不僅被告各自陳述前
    後矛盾不一，且二人之間所述亦諸多錯漏，更與證人丙○○
    、甲○○所述迴異，所辯顯不足採，應予依法論科。
二、論罪科刑之法律適用：
  (一)核被告乙○○及丁○○所為，均係犯刑法第三百三十九條第
    一項之詐欺取財罪。被告等二人就上開犯行有犯意聯絡及行
    為分擔，均為共同正犯。
  (二)爰審酌被告等二人犯罪動機、目的、手段、對告訴人造成之
    損害，及犯後態度不佳，一再矯飾其犯行暨其智識程度、品
    性等一切情狀，均量處如主文所示之刑。又九十年一月十日
    修正，同年月十二日生效施行前之刑法第四十一條第一項規
    定：「犯最重本刑為三年以下有期徒刑以下之刑之罪，而受
    六月以下有期徒刑或拘役之宣告，因身體、教育、職業或家
    庭之關係，執行顯有困難者，得以一元以上三元以下折算一
    日，易科罰金。」，本件被告二人所犯刑法第三百三十九條
    第一項之詐欺罪，屬最重本刑五年以下有期徒刑之罪，本不
    得宣告易科罰金。惟上開刑法第四十一條，業經修正並經總
    統於九十年一月十日公布，於同年月十二日施行，依修正後
    之刑法第四十一條第一項前段規定：「犯最重本刑為五年以
    下有期徒刑之罪，而受六個月以下有期徒刑或拘役之宣告者
    ，得予以宣告易科罰金。」，則依刑法第二條第一項規定：
    「行為後法律有變更者，適用裁判時之法律。但裁判前之法
    律有利於行為人者，適用最有利於行為人之法律。」，係採
    從新及從輕主義，本件依上開修正後之刑法第四十一條第一
    項前段及刑法第二條第一項前段之規定，應就對被告二人上
    開宣告之刑，均諭知易科罰金之折算標準。
貳、無罪部分：
一、自訴意旨略以：自訴人上好公司向華富公司購買福斯Ｔ四小
    型巴士後，為能符合立人中學對於交通車車輛所有權之規定
    ，乃將福斯Ｔ四小型巴士靠行登記於東京公司，車籍資料均
    放置東京公司，由該公司保管。嗣於九十年一月八日，該福
    斯Ｔ四小型巴士因有違反道路交通管理處罰條例之規定，經
    交通裁決所寄發裁決書後，應於九十年二月十五日到案，惟
    被告丁○○未通知自訴人上好公司應繳罰款之事實及應到案
    之日期，使上好公司未能通知靠行之司機丙○○，以致於該
    車輛遭罰款一千二百元，復因罰款遲延繳納先後受處吊扣汽
    車牌照二個月、易處吊銷、逕行註銷汽車牌照處分等語，因
    認被告丁○○涉犯刑法第三百四十二條第一項之背信罪嫌。
二、按犯罪事實應依證據認定之，無證據不得認定犯罪事實；另
    不能證明被告犯罪者，應諭知無罪之判決，刑事訴訟法第一
    百五十四條第二項、第三百零一條第一項分別定有明文。又
    刑事訴訟法上所謂認定犯罪事實之證據，係指足以認定被告
    確有犯罪行為之積極證據而言，該項證據自須適合於被告犯
    罪事實之認定，始得採為斷罪資料；而認定不利於被告之事
    實，須依積極證據，苟積極證據不足為不利於被告事實之認
    定時，即應為有利於被告之認定，更不必有何有利之證據。
    另認定犯罪事實所憑證據，雖不以直接證據為限，間接證據
    亦包括在內；而告訴人之告訴（自訴人之自訴亦同），係以
    使被告受刑事訴追為目的，是其陳述是否與事實相符，仍應
    調查其他證據以資審認，此有最高法院二十九上字第三一０
    五號、三十年上字第八一六號、五十二年台上字第一三００
    號判例可資參照。再按刑法第三百四十二條第一項之背信罪
    ，以為他人處理事務，意圖為自己或第三人不法之利益，或
    損害本人之利益，而為達背其任務之行為，致生損害於本人
    之財產或其他利益為構成要件，故須以為他人處理事務為前
    提，且以有取得不法利益或損害本人利益之意圖為必要，若
    無此意圖，即屬缺乏意思要件，縱有違背任務之行為，並致
    生損害於本人之財產或其他利益，亦難律以本條之罪。是此
    項犯意既屬於構成犯罪事實之一部，自應依證據認定，不能
    僅以客觀上發生損害本人利益之事實，即律以本條之罪（最
    高法院三十年上字第一二一０號判例、五十二年度臺上字第
    二二九一號、七十六年度臺上字第三五二七號判決意旨參照
    ）。
三、本件福斯Ｔ四小型巴士係靠行於東京公司，已如前述。自訴
    人上好公司認被告丁○○涉犯背信罪嫌，無非係以被告丁○○身為東京公司之負責人，於接獲本件福斯Ｔ四小型巴士之
    交通違規裁決書，竟未通知自訴人上好公司，以致於該車最
    後遭註銷牌照之處分，為主要論據。訊據被告丁○○矢口否
    認有何背信罪嫌，辯稱：我都有負責通知，係因為車輛所有
    人丙○○未後來繳交靠行費用，後來才沒通知等語。惟查：
  (一)自訴人所提出裁決查詢報表，雖可證明福斯Ｔ四小型巴士確
    曾因為未依法繳納罰單而遭註銷汽車牌照，惟依此份查詢報
    表，亦僅得證明福斯Ｔ四小型巴士曾因為未於法定期限內依
    法繳納交通違規罰鍰，而遭註銷汽車牌照。至於未於法定期
    內依法繳納罰鍰之可能性甚多，自訴人並未就此提出相關證
    據以供本院調查，尚難僅依該份裁決書查詢報表即推論出被
    告丁○○係基於為自己或第三人不法利益或損害本人利益之
    意圖所為之背信犯行。
  (二)證人丙○○於本院審理時證述：這部車子我接手以後，前幾
    次車輛違規經舉發，東京公司都有通知，也有以我車趟的收
    入代繳，只有最後一次沒有通知，才讓車子牌照被吊銷等語
    （本院同上審判筆錄參照）。是依證人丙○○上開之證述，
    被告丁○○所經營之東京公司對於本件靠行車輛福斯Ｔ四小
    型巴士違規之裁決罰鍰，一直都有通知車輛所有人即證人丙○○，尚且以證人丙○○之車趟收入代為繳納，此與被告丁○○所辯相符，堪信為真實。是被告丁○○身為證人丙○○
    靠行公司之負責人，對於應通知靠行司機丙○○之相關事宜
    ，除本件以外，均有通知證人丙○○。是被告丁○○辯稱此
    次之所以遲誤通知，係因證人丙○○未繳交靠行費用，因而
    未即時通知等情，尚非完全不可採信，足認此次純粹係因為
    雙方就靠行費用發生爭執，而附帶產生之偶發事端，尚難僅
    以此單一偶發事件，即認被告丁○○自始即有何取得不法利
    益或損害本人利益之背信主觀犯意。
四、綜上所述，自訴人所舉之證據無法積極證明被告丁○○此部
    份之犯罪，此外復查無其他證據足資證明被告丁○○有何背
    信犯行，揆諸前開說明，尚難僅憑自訴人福斯Ｔ四小型巴士
    之違規裁決書未如期到案繳納罰鍰而遭註銷汽車牌照乙節，
    即據以推論被告丁○○主觀上有背信之不法意圖。此部份不
    能證明被告丁○○犯罪，依前揭說明，自應為被告丁○○無
    罪之諭知。
據上論斷，應依刑事訴訟法第三百四十三條、第二百九十九條第
一項前段、第三百零一條第一項，刑法第二條第一項前段、第二
十八條、第三百三十九條第一項、第四十一條第一項前段，罰金
罰鍰提高標準條例第一條前段、第二條，判決如主文。
中　　華　　民　　國　　94　　年　　11　　月　　16　　日
　　　　　　　　　刑事第九庭審判長法  官  蘇素娥
                                  法  官  林怡秀
                                  法　官　葉珊谷
以上正本證明與原本無異。
自訴人、被告如不服本判決，應於判決送達後 10 日內，向本院
提出上訴狀（被告丁○○於被訴背信罪部份無上訴利益）。
　　　　　　　　　　　　　　　　　書記官　顏淑華
中　　華　　民　　國　　 94 　年　　 11 　月　　 16 　日
附錄本案論罪科刑法條全文：
中華民國刑法第三百三十九條：
意圖為自己或第三人不法之所有，以詐術使人將本人或第三人之
物交付者，處五年以下有期徒刑、拘役或科或併科一千元以下罰
金。
以前項方法得財產上不法之利益或使第三人得之者，亦同。
前二項之未遂犯罰之。
